臺灣高等法院刑事判決
109年度上易字第2287號
上  訴  人  臺灣士林地方檢察署檢察官
被      告  李伊恩



上列上訴人因被告妨害信用等案件，不服臺灣士林地方法院109
年度易字第555號，中華民國109年10月5日第一審判決（起訴案
號：臺灣士林地方檢察署108年度調偵字第791號），提起上訴，
本院判決如下：
    主  文
原判決撤銷，發回臺灣士林地方法院。 
    理  由
一、原判決意旨略以：檢察官起訴被告涉犯刑法第310條第2項、
    第313條第2項之罪，依同法第314條規定，均須告訴乃論，
    亦即須經有告訴權之人合法提出告訴，始得追訴處罰。被告
    在IG張貼之貼文內容係指明回收廢油之店家為「娘娘雞排」
    ，是被告所涉犯罪之被害人應為娘娘雞排店甚明。而娘娘雞
    排店長林純吉於警詢及偵查時，固經列為被害人及告訴人，
    並表示因被告張貼上開貼文之行為已侵害娘娘雞排店之商譽
    ，要對被告提出告訴等情；惟林純吉並非娘娘雞排店之負責
    人，此有原審法院公務電話記錄、商業登記基本資料附卷可
    稽，亦即林純吉非該店之法定代理人，自無從依刑事訴訟法
    第233條第1項規定獨立告訴。林純吉於原審法院審理期間，
    已表明其於本案警詢及偵查時，均係以店家名義提出本案告
    訴，非以其個人名義提出告訴等詞，且林純吉於民國108年1
    月9日警詢時，陳明其係於108年1月9日凌晨0時許，瀏覽被
    告貼文而悉此事等情，是林純吉縱未於警詢或偵查之初提出
    委任書狀，仍得於告訴期間內補具合法委任書狀。然林純吉
    於本案偵查期間，迄本案於109年5月13日繫屬原審法院為止
    ，未曾提出娘娘雞排店或法定代理人委任林純吉為告訴代理
    人之書狀，並據林純吉陳明無誤，則林純吉代理告訴即非適
    法。換言之，本案告訴人未於告訴期間親自或依法提出委任
    書狀，委任代理人合法提出告訴，檢察官亦未於起訴前補正
    此項訴訟條件之欠缺，自屬未經合法告訴，此項起訴必備要
    件之欠缺，復非刑事訴訟法第273條第6項規定裁定命補正之
    範疇，應依法諭知不受理之判決，並不經言詞辯論為之等語
    。
二、上訴意旨略以：原審已認定林純吉為娘娘雞排店長，亦認定
    其於警詢及偵查時，列為被害人及告訴人，林純吉既為店長
    ，管理店內一切事物，對於娘娘雞排自屬有事實上管領支配
    力之人，依最高法院87年度台上字第3663號及95年度台非字
    第275號判決意旨，亦屬犯罪之直接被害人，自得為告訴，
    原審認本件告訴不合法，認事用法尚嫌未洽，請撤銷原判決
    ，更為適當合法判決等語。
三、本院查：
　㈠按刑事訴訟法第232條規定：犯罪之被害人，得為告訴。所謂
    犯罪之被害人，指因犯罪行為而直接受害之人而言；關於財
    產法益被侵害時，該財產之所有權人固為直接被害人，而對
    於該財產有事實上管領支配力之人，因他人之犯罪行為致其
    管領支配力受有侵害者，亦屬犯罪之直接被害人，自得為告
    訴（最高法院91年度台非字第262號、95年度台非字第275號
    判決意旨參照）。
  ㈡告訴人林純吉雖非士林娘娘雞排商行（下稱娘娘雞排）之負
    責人，而係其店長，有原審公務電話記錄、商業登記基本資
    料（見原審卷第99、101頁）可證，足見告訴人林純吉為受
    雇娘娘雞排具管領支配能力之人至明。娘娘雞排之信用若因
    被告李伊恩網路貼文散布使用回收油之流言而招致侵害，自
    屬財產法益之侵害，則除其登記負責人即林純正屬直接被害
    人外，告訴人林純吉既為娘娘雞排店長，對該店有事實上經
    管支配力，當因被告之犯罪行為同受侵害，亦屬犯罪之直接
    被害人，自得為告訴。參諸告訴人林純吉於警詢及偵查中分
    別指稱「我要對...提出誹謗告訴，...我覺得我們店的名譽
    嚴重受損」、「我希望以後不要再有這樣的事發生，畢竟已
    經對於我們的店品牌及名譽受損」(見偵卷第33、89頁)，告
    訴人於提告伊始即已表明其係就娘娘雞排信用受損而提告，
    應可認其個人為妨害商店信用告訴。何況娘娘雞排究竟係獨
    資、合夥或其他非法人團體，原審亦未查明，逕以未經娘娘
    雞排及其法定代理人授權而否認告訴權存在，亦非允洽。是
    原審遽認本件告訴人林純吉並非娘娘雞排之負責人，未經授
    權不得以被害人之身分提出告訴，諭知公訴不受理之判決，
    尚嫌率斷。檢察官提起上訴執以指摘原判決不當，非無理由
    ，為顧及被告李伊恩之審級利益，自應由本院將原判決撤銷
    ，發回原審法院，更為適法之判決，並不經言詞辯論為之。
四、據上論斷，應依刑事訴訟法第369條第1項但書、第372條，
    判決如主文。
中　　華　　民　　國　　109 　年　　12　　月　　8 　　日
                  刑事第二十三庭審判長法　官  許永煌
                                      法　官  雷淑雯
                                      法　官  吳定亞
以上正本證明與原本無異。
不得上訴。
                                      書記官  郭侑靜
中　　華　　民　　國　　109 　年　　12　　月　　9 　　日